臺灣苗栗地方法院民事簡易判決　　　　96年度苗簡字第359號
原　　　告　丁○○
訴訟代理人　林富華律師
被　　　告　丙○○
　　　　　　乙○○
上列當事人間請求返還無權占有土地事件，本院於民國96年12月
3 日言詞辯論終結，判決如下：
    主  文
被告應自門牌號碼為苗栗縣南庄鄉○村○ 鄰○○路42號建物遷出
，將如附圖所示紅色部分面積35.28 平方公尺之土地返還原告。
訴訟費用新台幣貳仟壹佰元由被告負擔。
本判決得假執行。
    事實及理由
一、本件被告乙○○經合法通知，未於最後言詞辯論期日到場，
    核無民事訴訟法第386 條所列各款情形，爰依原告之聲請，
    由其一造辯論而為判決。
二、原告起訴主張：
（一）坐落苗栗縣南庄鄉○○段867 地號土地（下稱系爭土地）
      為原告所有。系爭土地上坐落有門牌號碼苗栗縣南庄鄉○
      村○ 鄰○○路42號建物（下稱系爭建物），占用如附圖所
      示紅色部分面積35.28 平方公尺，因系爭建物無權占用系
      爭土地，原告前向系爭建物事實上處分權人即訴外人陳作
      錕、林漢錕、甲○○訴請拆除系爭建物，經鈞院以92年度
      苗簡字第226 號判決原告勝訴確定在案。惟被告未經原告
      同意，竟趁機占用系爭建物，以致占用系爭土地，為此依
      物上請求權之法律關係請求被告自系爭建物遷出，將前揭
      35.28 平方公尺土地返還原告。
（二）對被告抗辯所為之陳述：原告於81年間購買系爭土地時，
      系爭建物僅有訴外人即被告之母陳瓊英居住，偶有見被告
      乙○○進出，至於被告丙○○從未居住於此。另陳瓊英結
      婚後即搬出系爭建物，至82年間因離婚才至系爭建物居住
      ，非如被告所述，自52年起即居住於系爭建物。原告購買
      系爭土地時，系爭建物已非常破舊，因原告之妻與陳瓊英
      有親戚關係，故原告僅同意陳瓊英居住至過世為止，而被
      告丙○○係在陳瓊英於95年12月間過世之後才搬至系爭建
      物，並未取得原告同意。
三、被告則以：系爭建物由被告之母陳瓊英居住四、五十年，被
    告與陳作錕、林漢錕係親戚，其等均同意被告使用系爭建物
    。被告乙○○居住於系爭建物，被告丙○○則以系爭建物為
    店面經營豆花店。系爭建物應係訴外人即被告之外公陳傳華
    所蓋，陳傳華之子陳林有係被告之舅舅，陳作錕、林漢錕、
    甲○○等人均為陳傳華之子孫，其等亦同意被告使用系爭建
    物，陳林有、陳傳華等人同意被告使用並無訂立書面契約，
    但被告每月均拿新台幣五、六百元予被告之外婆，迄至72年
    間外婆過世後才未再給付。又系爭土地移轉之過程被告均不
    知悉，被告希望以60萬元向原告購買系爭建物坐落之土地。
四、查原告主張系爭土地為原告所有。系爭土地上坐落有門牌號
    碼苗栗縣南庄鄉○村○ 鄰○○路42號之系爭建物，占用如附
    圖所示紅色部分面積35.28 平方公尺。原告前主張系爭建物
    無權占用系爭土地，向系爭建物事實上處分權人即陳作錕、
    林漢錕、甲○○訴請拆除，經本院以92年度苗簡字第226 號
    判決原告勝訴，陳作錕、林漢錕、甲○○應將系爭建物拆除
    ，將土地返還原告確定在案。被告二人現占用系爭建物等情
    ，業據其提出土地登記謄本、房屋稅籍資料本院92年度苗簡
    字第226 號判決為證，並經本院至現場屢勘屬實，製有現場
    照片、勘驗筆錄在卷可參，且為被告所不爭執，自堪信為真
    實。
五、原告主張被告占用系爭建物即屬無權占有系爭土地，惟為被
    告所否認，並以前開情詞置辯。是本件茲應審究者為被告是
    否有權占有系爭土地。經查：
（一）按當事人主張有利於己之事實者，就其事實有舉證之責任
      ，民事訴訟法第277 條前段定有明文。又以無權占有為原
      因，請求返還所有物之訴，被告對原告就其物有所有權存
      在之事實無爭執，而僅以非無權占有為抗辯者，原告於被
      告無權占有之事實，無舉證責任，占有人自應就其取得占
      有係有正當權源之事實證明之。本件系爭土地為原告所有
      ，業如前述，被告抗辯其為有權占有，自應就占有之權源
      負舉證之責。
（二）查被告對於未取得原告同意而占用系爭土地乙節固不爭執
      ，惟以系爭建物係被告之外公陳傳華所蓋，陳傳華之子孫
      包括陳林有、林漢錕、甲○○等人，均曾經同意被告及被
      告之母陳瓊英占用系爭建物等語置辯。另查，本院向苗栗
      縣稅捐處調閱系爭建物稅籍變動資料顯示，系爭建物於34
      年起課房屋稅，納稅義務人為陳林有，其後78年由陳郭五
      妹繼承，陳郭五妹分別於86年、78年贈與予陳作錕、林紹
      宏應有部分各二分之一；林紹宏部分於81年間，再由朱美
      蓉、林漢錕、甲○○繼承，嗣後林漢錕再因繼承及贈與取
      得朱美蓉及甲○○應有部分，合計應有部分二分之一，有
      苗栗縣稅捐稽徵處竹南分處96年10月22日函文在卷可憑，
      是依前開函文所示系爭建物納稅義務人均為系爭建物之前
      手，而被告並未能舉證證明其徵得系爭建物之前手包括林
      漢錕等人之同意而占用系爭建物。復查，證人林漢錕於92
      年度簡上字第71號（即92年度苗簡字第226 號原告請求林
      漢錕、甲○○、陳作錕、陳瓊英拆屋還地，嗣陳瓊英提起
      上訴，該上訴案件案號）證稱：我係林紹宏、朱美蓉之子
      ，系爭房屋在登記為我名義之後，並未將房屋借或租給陳
      瓊英，在登記我名義之前，也不知道有何人將系爭建物租
      或借給陳瓊英等語明確。另證人陳作錕於該案中亦證稱：
      對於陳瓊英為何住在系爭建物，是否有人租借給陳瓊英等
      均不清楚等語，業經本院調閱前開卷宗核閱無誤，是依證
      人所陳述，其等均未曾同意將系爭建物借給陳瓊英使用。
      又林紹宏為林漢錕之父，係於78年間取得系爭建物應有部
      分等情，業如前述，而依證人林漢錕所證述，亦不知過去
      有何人曾同意陳瓊英使用建物，足徵系爭建物自陳作錕、
      林紹宏等人所有時，並未同意陳瓊英占有系爭建物。從而
      ，被告抗辯與陳作錕、林漢錕為親戚，其等均同意被告之
      母陳瓊英及被告使用系爭房屋等語，即不足採。
（三）再按土地及土地上之建物，分別為獨立之不動產，倘地上
      建物所有人無權占用第三人所有之基地，則地上建物之受
      讓人，即使合法受讓該地上物之占有，然非謂其對基地之
      無權占有，即變為合法占有。基地所有人依法自得以地上
      建物所有人或受讓人無權占有「基地」之法律關係，請求
      地上建物所有人或受讓人自占有「建物」之基地遷出，將
      基地交還（最高法院86年度台上字第1464號判決可參）。
      查系爭建物係無權占有系爭土地，經本院以92年度苗簡字
      第226 號判決陳作錕、林漢錕、甲○○等人應拆除系爭建
      物，將系爭土地返還原告等情，已如前述；又被告並未能
      舉證證明系爭建物之所有人或前手曾同意被告占有；況縱
      使建物所有人或前手曾同意被告之母或被告占有，依前開
      說明，土地及建物分別為獨立之不動產，即使合法受讓系
      爭建物之占有，亦不得證明對於建物坐落之基地即屬有權
      占有。綜上所述，被告既未能證明其對於系爭土地有何合
      法占有使用權源，其前開抗辯，自不足取。
六、按所有人對於無權占有或侵奪其所有物者，得請求返還之，
    民法第767 條定有明文。被告占用系爭建物，係無合法權源
    占用系爭建物坐落之基地。從而，原告本於物上請求權之法
    律關係訴請被告自系爭建物遷出，將建物坐落之基地即如附
    圖所示紅色部分面積35.28 平方公尺之土地返還原告，為有
    理由，應予准許。
七、本件係依民事訴訟法第427 條第1 項規定適用簡易程序所為
    被告敗訴之判決，依同法第389 條第1 項第3 款規定，本院
    自應依職權宣告假執行。原告雖陳明願供擔保聲請宣告假執
    行，惟其聲請僅促使法院為職權之發動，本院無庸另為假執
    行准駁之諭知。
八、據上論結，本件原告之訴為有理由，依民事訴訟法第436 條
    第2 項、第385 條第1 項前段、第78條、第85條第1 項前段
    、第389 條第1 項第3 款，判決如主文。
中　　華　　民　　國　　96　　年　　12　　月　　17　　日
                  苗栗簡易庭法　官　曾明玉
以上正本係照原本作成。
如對本判決上訴，須於判決送達後20日內向本院提出上訴狀。
                        書記官　黃麗靜
中　　華　　民　　國　　96　　年　　12　　月　　17　　日
